ACORDAO-COMPLETO-2531268

ACÓRDÃO 1550/2022 ATA 9/2022 - SEGUNDA CÂMARA

VISTOS, relatados e discutidos estes autos em que se analisa ato de concessão de aposentadoria deferida pela Universidade Federal da Bahia em benefício da Sra. Rosemary de Jesus Silva.
ACORDAM os Ministros do Tribunal de Contas da União, reunidos em Sessão da 2ª Câmara, ante as razões expostas pelo Relator, e com fulcro nos incisos III e IX do art. 71 da Constituição Federal e nos arts. 1º, inciso V, e 39, inciso II, da Lei 8.443/1992, c/c o art. 259, inciso II, do Regimento Interno/TCU, em:
9.1. considerar legal a concessão de aposentadoria em favor da Sra. Rosemary de Jesus Silva, conferindo registro ao correspondente ato; 
9.2. dispensar o ressarcimento das quantias indevidamente recebidas de boa-fé pela interessada, consoante o disposto no Enunciado 106 da Súmula da Jurisprudência do TCU; e
9.3. determinar à Universidade Federal da Bahia que acompanhe o Mandado de Segurança 43188-86.2011.4.01.3300, para que, em caso de decisão desfavorável aos substituídos pelo sindicato da categoria nos autos do aludido Mandado de Segurança, adote providências para regularizar a falha financeira apontada no ato da Sra. Rosemary de Jesus Silva, com a suspensão do pagamento da vantagem impugnada, sob pena de responsabilidade solidária da autoridade administrativa omissa.

Ato de concessão inicial de aposentadoria deferida pela Universidade Federal da Bahia em benefício da Sra. Rosemary de Jesus Silva.

Segunda Câmara

Universidade Federal da Bahia.

3. Interessada: Rosemary de Jesus Silva (XXX.797.865-XX).

13.1. Ministros presentes: Bruno Dantas (Presidente), Augusto Nardes, Aroldo Cedraz e Antonio Anastasia.
13.2. Ministro-Substituto presente: Marcos Bemquerer Costa (Relator).

MARCOS BEMQUERER

Trata-se de ato de concessão inicial de aposentadoria deferida pela Universidade Federal da Bahia em benefício da Sra. Rosemary de Jesus Silva.
2.	 A Secretaria de Fiscalização de Integridade de Atos e Pagamentos de Pessoal e de Benefícios Sociais - Sefip analisou o processo, concluindo haver irregularidade na concessão, conforme a instrução inserta à peça 5, assim vazada: 
"9. Ato: 43653/2019 - inicial - interessada: Rosemary de Jesus Silva - CPF: XXX.797.865-XX
9.1. Parecer do Controle Interno: considerar o ato legal.
9.2. Constatações e análises: 
9.2.1. indício encontrado para Rosemary de Jesus Silva - tipo de indício: acumulação irregular de cargos, situação: em monitoramento.
a.	Justificativa do Gestor de Pessoal: não há. Verificação efetuada no âmbito do TCU.
b.	Análise do Controle Interno: não há. Verificação efetuada no âmbito do TCU.
c.	Análise da Equipe Técnica: legal.
Observa-se no ato em tela que o sistema e-Pessoal identificou indício de acumulo irregular de cargos. Em consulta à RAIS (ano base 2020) , verificou-se que a interessada ocupava cargo na Universidade Federal da Bahia e também no Conselho Regional Federal de Farmácia da Bahia (assessora de imprensa) . Entretanto, com fundamento na mesma base de dados (RAIS) , verifica-se que a interessada se desligou no Conselho Regional em 28/9/2018. Nesse aspecto, portanto, o ato é legal.
9.2.2. Houve registro de pelo menos uma rubrica com 'denominação para análise pelo TCU = decisão judicial (16171 - DECISAO JUDICIAL TRANS JUG APO - decisão judicial - outros - R$ 406,06) .
a.	Justificativa do Gestor de Pessoal: não há. Verificação efetuada no âmbito do TCU.
b.	Análise do Controle Interno:  não há. Verificação efetuada no âmbito do TCU.
c.	Análise da Equipe Técnica: legal.
Observa-se na ficha financeira da interessada (dezembro/2021) que a UJ excluiu a rubrica 16171 - DECISAO JUDICIAL TRANS JUG APO desde o mês de dezembro de 2020. Neste aspecto, portanto, cabe proposta de legalidade do ato em análise.
 (...) 
9.2.4. Houve o registro de pelo menos uma rubrica com 'denominação para análise pelo TCU = decisão judicial (10289 - DECISAO JUDICIAL N TRAN JUG AP - decisão judicial - Outros - R$ 28,20) .
a.	Justificativa do Gestor de Pessoal: não há. Verificação efetuada no âmbito do TCU.
b.	Análise do Controle Interno: não há. Verificação efetuada no âmbito do TCU.
c.	Análise da Equipe Técnica: ilegal.
Observa-se nos proventos da interessada a rubrica judicial alusiva ao pagamento da VPNI prevista no art. 5º do Decreto 95.689/1988. A intenção do dispositivo foi evitar eventual decesso remuneratório em razão do reenquadramento. Consoante pacífica jurisprudência do TCU, o pagamento de parcelas dessa natureza deve cessar com as alterações na estrutura remuneratória dos interessados, oportunidade em que são absorvidas.
Nesse sentido é o seguinte enunciado da Jurisprudência Selecionada do TCU:
'A vantagem instituída pelo art. 5º do Decreto 95.689/1988 constitui vantagem pessoal nominalmente identificada (VPNI) , destinada a evitar decesso remuneratório decorrente da implantação do Plano Único de Classificação e Retribuição de Cargos e Empregos das universidades e demais instituições federais de ensino, estruturadas sob a forma de autarquia ou de fundação (Lei 7.596/1987) , e, mesmo se concedida por decisão judicial, deve ser paulatinamente absorvida por aumentos e reestruturações subsequentes, até seu completo desaparecimento (Acórdão 13752/2018-TCU-Primeira Câmara, Relator Ministro Walton Alencar Rodrigues) .
Ainda que os pagamentos decorram de sentença judicial, não há que se falar em ofensa à coisa julgada, porquanto esta é limitada pela situação jurídica sob cuja órbita se configurou.
A ficha financeira da interessada evidencia que houve aumentos remuneratórios mais do que suficientes para a absorção das quantias em questão. Desse modo, cabe proposta de ilegalidade do ato.
9.2.5. Houve o registro de pelo menos uma rubrica com 'denominação para análise pelo TCU = decisão judicial (16171 - DECISAO JUDICIAL TRANS JUG APO - decisão judicial - Outros) - R$ 1.623,94) .
a.	Justificativa do Gestor de Pessoal: não há. Verificação efetuada no âmbito do TCU.
b.	Análise do Controle Interno: não há. Verificação efetuada no âmbito do TCU.
c.	Análise da Equipe Técnica: legal.
Observa-se na ficha financeira da interessada (dezembro/2021) que a UJ excluiu a rubrica 16171 - DECISAO JUDICIAL TRANS JUG APO desde o mês de agosto de 2020. Nesse aspecto, cabe proposta de legalidade do ato em análise.
9.3. O quadro resumo de ocorrências e, quando for o caso, o detalhamento da norma legal e da jurisprudência para as inconsistências acima elencadas encontram-se no anexo II dessa instrução. 
 (...) 
PROPOSTA DE ENCAMINHAMENTO
11. Ante o exposto, com fundamento no art. 71, inciso III, da Constituição Federal, no art. 1º, inciso V, e art. 39, incisos I e II, da Lei 8.443/1992, no art. 260 do Regimento Interno do Tribunal de Contas da União, propõe-se: 
11.1. considerar ilegal e recusar registro do ato de aposentadoria de Rosemary de Jesus Silva do quadro de pessoal da Universidade Federal da Bahia, com base nos arts. 71, inciso III, da Constituição Federal, 1º, inciso V, e 39, inciso II, da Lei 8.443/1992 e 260, § 1º, do Regimento Interno;
11.2. com fulcro no art. 262, caput, do Regimento Interno deste Tribunal, determinar à Universidade Federal da Bahia que: 
11.2.1. dê ciência, no prazo de quinze dias, contado da notificação, do inteiro teor desta deliberação à interessada, alertando-a de que o efeito suspensivo proveniente da interposição de eventuais recursos junto ao TCU não a exime da devolução dos valores percebidos indevidamente, caso o recurso não seja provido;
11.2.2. no prazo de trinta dias, contado da ciência da decisão, envie a este Tribunal documentos comprobatórios de que a interessada cujo ato foi impugnado está ciente do julgamento deste Tribunal;
11.2.3. dispense a devolução dos valores indevidamente recebidos de boa-fé até a data da ciência da Universidade Federal da Bahia, do acórdão que vier a ser proferido, com base no Enunciado 106 da Súmula da Jurisprudência do TCU.
11.2.4. promova a exclusão, no prazo 15 (quinze) dias, contados a partir da ciência desta deliberação, sujeitando-se a autoridade administrativa omissa à responsabilidade solidária, da rubrica apontada em face de manifesta ilegalidade, uma vez que o seu pagamento não encontra respaldo na jurisprudência deste Tribunal."
3.	O escalão dirigente da Sefip alinhou-se ao exame e ao encaminhamento sugeridos pela instrução acima reproduzida (peça 6) . 
4.	O Ministério Público de Contas, representado pelo Procurador Sérgio Ricardo Costa Caribé, concordou com a ilegalidade da concessão e com a negativa de registro do ato, mas propõe que a vantagem não seja suprimida, uma vez que o sindicato da categoria obteve êxito em decisão liminar favorável à manutenção do pagamento da rubrica, conforme assim se pronunciou o Parquet (peça 7) :
"5. In casu, contudo, verifica-se no ato que, no âmbito do Mandado de Segurança 43188- 86.2011.4.01.3300, que tramita na Justiça Federal da Bahia, o Sindicato da categoria obteve decisão liminar favorável no sentido de manter o pagamento da referida parcela nos contracheques dos substituídos do impetrante.
6. Dessa forma, entende-se que, embora não seja possível suprimir a parcela impugnada, isso não compele este Tribunal a considerar o ato legal, tendo em vista que o princípio da independência das instâncias possibilita que esta Corte de Contas manifeste entendimento diverso daquele declarado pelo Poder Judiciário.
7. Nesse sentido, vale lembrar que é firme a jurisprudência de que as decisões judiciais de juízes ou tribunais não podem obrigar esta Corte de Contas a registrar ato de aposentadoria, a exemplo dos acórdãos 1.857/2003, 961/2006, 962/2006 e 963/2006 do Plenário, salvo quando o Tribunal for parte e a determinação for expedida pelo STF, conforme entendeu aquele Pretório Excelso no MS 23.665-DF, o que não se enquadra no caso ora analisado.
8. Ante o exposto, este membro do Ministério Público de Contas, em consonância com a Unidade Técnica, entende que o ato de aposentadoria constante dos autos deve ser considerado ilegal e ter seu registro negado.
9. Não obstante, a supressão da vantagem pessoal do art. 5º do Decreto 95.689/1988 deve ser realizada somente em caso de decisão desfavorável aos servidores amparados pelo Mandado de Segurança 43188-86.2011.4.01.3300, que tramita na Justiça Federal da Bahia."
 	É o Relatório.

não há.

Procurador Sérgio Ricardo Costa Caribé.

PESSOAL. APOSENTADORIA. VANTAGEM PESSOAL NOMINALMENTE IDENTIFICADA. RUBRICA QUE JÁ DEVERIA TER SIDO ABSORVIDA POR AUMENTOS E REESTRUTURAÇÕES SUBSEQUENTES DA CARREIRA. DECISÃO JUDICIAL FAVORÁVEL À MANUTENÇÃO DO PAGAMENTO DA VANTAGEM. VALOR INSIGNIFICANTE DA PARCELA IRREGULARMENTE INCLUÍDA NO ATO. LEGALIDADE DA CONCESSÃO, EM CARÁTER EXCEPCIONAL, COM REGISTRO DO CORRESPONDENTE ATO, EM OBSERVÂNCIA AOS PRINCÍPIOS DA RAZOABILIDADE, DA EFICIÊNCIA E DA ECONOMICIDADE. DETERMINAÇÃO PARA ACOMPANHAR A DECISÃO JUDICIAL E, NO CASO DE DESFECHO DESFAVORÁVEL À INTERESSADA, PARA REGULARIZAR A FALHA FINANCEIRA.

APOSENTADORIA (APOS)

Secretaria de Fiscalização de Integridade de Atos e Pagamentos de Pessoal e de Benefícios Sociais - Sefip.

Em apreciação ato de concessão inicial de aposentadoria emitida pela Universidade Federal da Bahia em benefício da Sra. Rosemary de Jesus Silva.
2.		A Secretaria de Fiscalização de Integridade de Atos e Pagamentos de Pessoal e de Benefícios Sociais - Sefip constatou que a interessada recebe a vantagem pessoal nominalmente identificada - VPNI prevista no art. 5º do Decreto 95.689/1988. 
3.		Segundo a unidade técnica, essa rubrica se destinava a evitar o decesso remuneratório decorrente da implantação do Plano Único de Classificação e Retribuição de Cargos e Empregos das universidades e demais instituições federais de ensino, estruturadas sob a forma de autarquia ou de fundação, nos termos da Lei 7.596/1987, e, mesmo se deferida por decisão judicial, como é o caso dos autos, deveria ser absorvida por aumentos e reestruturações subsequentes, até seu completo desaparecimento. 
4.		Em consequência dessa interpretação, a secretaria especializada propõe a ilegalidade da concessão, com a negativa de registro do ato, bem como sugere que o Tribunal determine à entidade de origem que promova a exclusão da parcela impugnada (peças 5 e 6) . 
5.		O Ministério Público de Contas concordou com a ilegalidade e com a ausência de registro ato, mas propõe que a vantagem não seja suprimida, uma vez que o sindicato da categoria obteve êxito em decisão liminar favorável à manutenção do pagamento da rubrica (peça 7) .
6.		Para melhor compreensão da matéria reproduzo parte do Decreto 95.689/1988 (atualmente revogado) :
"Art. 5° Cessa, a partir de 1° de janeiro de 1988, o pagamento de qualquer remuneração ou vantagem que vinham sendo percebidas em conformidade com o Plano Único de Classificação e Retribuição de Cargos e Empregos, instituído na conformidade da Lei n° 5.645, de 10 de dezembro de 1970, alcançado pelo disposto no art. 3° e seguintes da Lei n° 7.596, de 10 de abril de 1987.
§ 1° Publicado o ato de reclassificação dos servidores a que se refere este artigo, as respectivas instituições de ensino procederão ao encontro de contas entre a remuneração efetivamente paga e a que passaram a fazer jus, no período compreendido entre 1° de abril de 1987 e a data de publicação do mesmo ato.
§ 2° Na hipótese de a remuneração referente à categoria funcional e nível, considerada para efeito de enquadramento, ser superior à resultante da reclassificação do servidor no Plano Único de Classificação e Retribuição de Cargos e Empregos, ser-lhe-á assegurada diferença individual, como vantagem pessoal nominalmente identificável."
7.		Como se percebe, a VPNI do art. 5º, § 2º, do Decreto 95.689/1988, inserta no ato de aposentadoria da Sra. Rosemary de Jesus Silva, foi conferida para assegurar, à época, a irredutibilidade da remuneração com a implantação do Plano Único de Classificação e Retribuição de Cargos e Empregos criado pela Lei 7.596/1987.
8.		Essa vantagem já deveria ter sido absorvida por aumentos e reestruturações subsequentes, não subsistindo qualquer razão jurídica para a continuidade do pagamento dessa parcela judicial, haja vista que, por diversas vezes nos últimos anos, houve reorganização na carreira dos docentes e do quadro técnico das instituições federais de ensino superior, oferecendo-lhes aumentos bem superiores ao valor da VPNI do art. 5° do Decreto 95.689/1988, que, no caso em questão, é de R$ 28,20 (peça 3, p. 3) . 
9.		Ocorre que o Ministério Público/TCU informou que decisão havida nos autos do Mandado de Segurança 43188-86.2011.4.01.3300, que tramita na Justiça Federal da Bahia, concedeu liminar para garantir, por hora, a permanência dessa rubrica, uma vez que foi determinado à UFBA que "se abstenha da prática de qualquer ato que tenha por finalidade fazer cessar o pagamento da rubrica objeto deste mandamus". (peça 3, p. 6-9) .
10.	Consulta efetuada pela minha assessoria ao sitio do Tribunal Regional Federal da 1ª Região atesta que situação processual indicada pelo Parquet evoluiu para decisão de mérito, em que se confirmou a tutela de urgência antes deferida. Contra essa sentença foi interposta apelação, cuja análise ainda está pendente naquele Tribunal. (<file:///C:/Users/ANDRE/Downloads/179d08f4fdcd5a53119e1b1cc24d51b1.pdf., acesso em 24/3/2022) .
11.	 Caso se não tratasse de parcela de valor tão reduzido, tenderia a acolher a proposta de encaminhamento da unidade técnica, com as achegas promovidas pelo Ministério Público de Contas. Ou seja, proporia a este Colegiado a ilegalidade da concessão e a negativa de registro do ato, com determinação à Universidade Federal da Bahia para que suprimisse a vantagem em questão somente na hipótese de decisão posterior desfavorável aos substituídos pelo sindicato da categoria nos autos do Mandado de Segurança 43188-86.2011.4.01.3300. 
12.	Nada obstante, como visto acima, a expressão monetária da rubrica é de R$ 28,20. Em situações quejandas, tenho acompanhado o entendimento do Tribunal, adotado nos Acórdãos 9.438 e 11.246, ambos de 2021, da 1ª Câmara (rel. min. Jorge Oliveira) , na linha de que "o valor insignificante de parcela incluída irregularmente em ato de concessão de aposentadoria ou pensão pode ensejar em caráter excepcional o julgamento pela legalidade do ato, com o devido registro, em observância aos princípios da razoabilidade, da eficiência e da economicidade, desde que adotada medida para a regularização financeira da falha". Conferi essa mesma orientação ao relatar os processos referentes aos Acórdãos 12.458/2021, 12.459/2021, 459/2022 e 470/2022, todos da 2ª Câmara.
13.	Nesse contexto, deve-se considerar legal a concessão de aposentadoria da Sra. Rosemary de Jesus Silva, com o registro do correspondente ato.
14. 	Deve-se ainda determinar à entidade de origem que acompanhe a marcha processual do Mandado de Segurança 43188-86.2011.4.01.3300, fazendo cessar o pagamento da rubrica considerada irregular na hipótese de sobrevir decisão desfavorável à interessada naquele writ, sem prejuízo de aplicar a orientação fixada no verbete 106 da Súmula de Jurisprudência do TCU às parcelas indevidamente recebidas pela inativa.
	Ante o exposto, manifesto-me por que seja adotada a deliberação que ora submeto a este Colegiado.
TCU, Sala das Sessões, em 5 de abril de 2022.
MARCOS BEMQUERER COSTA
Relator